---
title: "Statistička analiza podataka - projekt"
author: "AMMP"
date: "`r Sys.Date()`"
output:
  html_document: default
  pdf_document: default
editor_options:
  markdown:
    wrap: 72
---

```{r setup, include=FALSE}
library(tidyverse)
library(dplyr)
```
## **Procjena kreditnog rizika**

#### Studenti: Marita Radić, Antun Tišljar, Petar Knežević i Mislav Rendulić

**Asistent: Andro Merćep**

**Cilj** ovoga projekta je uzeti dane podatke i iz njih probati izvući
zaključke i faktore koji mogu utjecati na veću vjerojatnost neispunjavanja obaveza prema banci te odlazak u status "default".
Ključna stvar je korištenje ispravnih testova te dobivanje validnih rezultata.

### **1. Sadržaj**

1.  Sadržaj
2.  Osnovna prilagodba podataka
3.  Možemo li temeljem drugih dostupnih varijabli predvidjeti hoće li nastupiti *default* za određenog klijenta? Koje varijable povežavaju tu vjerojatnost?
4.  Jesu li muškarci skloniji nesipunjavanja obaveza po kreditu od žena?
5.  Postoje li razlike u traženom iznosu klijenta prema imovini klijenta?
6.  Zaključak

### **2. Osnovna prilagodba podataka**

Najprije učitamo podatke. Od iznimne je važnosti ispravno proučavanje istih, kako ne bi smo donijeli neispravne zaključke. Nakon iscrpne analize možemo započeti sa zadacima.

```{r}
data = read.csv('procjena_kreditnog_rizika.csv')
```

Nakon učitavanja podataka iste zbog preglednosti čistimo i uljepšavamo:

```{r}
data$Default <- as.logical(data$Default)

data$ResidenceSince <- ifelse(data$ResidenceSince == ".. >= 7 years",
                              "... >= 7 years",
                              data$ResidenceSince)

data$NumExistingCredits <- gsub("above", "... >=", data$NumExistingCredits)
data$NumExistingCredits <- gsub("or", "||", data$NumExistingCredits)

data$NumberOfDependents <- gsub("less than", "... <", data$NumberOfDependents)
data$NumberOfDependents <- gsub("3 or more", "... >= 3", data$NumberOfDependents)
```

Sažetak očišćenih podataka:

```{r}
summary(data)
```

Prvih nekoliko redova očišćenih podataka:

```{r}
head(data)
```

Poredamo varijable i pretvaramo podatkovni tip u faktor:

```{r}

data$AccountStatus <- factor(
  data$AccountStatus,
  levels = c("no checking account", "... < 0", "0 <= ... < 200", "... >= 200")
)

data$CreditHistory <- factor(
  data$CreditHistory,
  levels = c(
    "critical account/ other credits existing (not at this bank)",
    "delay in paying off in the past",
    "existing credits paid back duly till now",
    "all credits at this bank paid back duly",
    "no credits taken/ all credits paid back duly"
  )
)

data$Purpose <- factor(data$Purpose)

data$Account <- factor(
  data$Account,
  levels = c("unknown/ no savings account", "... < 100", "100 <= ... < 500", "500 <= ... < 1000", "... >= 1000")
)

data$EmploymentSince <- factor(
  data$EmploymentSince,
  levels = c("unemployed", "... < 1 year", "1 <= ... < 4 years", "4 <= ... < 7 years", "... >= 7 years")
)

data$PercentOfIncome <- factor(
  data$PercentOfIncome,
  levels = c("... < 20%", "20% <= ... < 25%", "25% <= ... < 35%", "... >= 35%")
)

split_parts <- strsplit(as.character(data$PersonalStatus), " - ")
data$Gender <- sapply(split_parts, function(x) x[1])
data$MaritalStatus <- sapply(split_parts, function(x) x[2])
data <- data[, !(names(data) %in% c("PersonalStatus"))]
data <- data %>% select(Gender, MaritalStatus, everything())
data$Gender <- factor(data$Gender)
data$MaritalStatus <- factor(data$MaritalStatus)
data$OtherDebtors <- factor(data$OtherDebtors)

data$ResidenceSince <- factor(
  data$ResidenceSince,
  levels = c("... < 1 year", "1 <= ... < 4 years", "4 <= ... < 7 years", "... >= 7 years")
)

data$Property <- factor(data$Property)
data$OtherInstallPlans <- factor(data$OtherInstallPlans)
data$Housing <- factor(data$Housing)

data$NumExistingCredits <- factor(
  data$NumExistingCredits,
  levels = c("1", "2 || 3", "4 || 5", "... >= 6")
)

data$Job <- factor(
  data$Job,
  levels = c(
    "unemployed/ unskilled - non-resident",
    "unskilled - resident",
    "skilled employee / official",
    "management/ self-employed/highly qualified employee/ officer"
  )
)

data$NumberOfDependents <- factor(data$NumberOfDependents, levels = c("... < 3", "... >= 3"))
data$Telephone <- factor(data$Telephone)
data$ForeignWorker <- factor(data$ForeignWorker)
data$Default <- factor(data$Default)

head(data)
attach(data)
head(data)

```

### **3.  Možemo li temeljem drugih dostupnih varijabli predvidjeti hoće li nastupiti *default* za određenog klijenta? Koje varijable povežavaju tu vjerojatnost?**

Računamo i prikazujemo matricu korelacije. Želimo vidjeti kako se pojedinačne varijable posebno koreliraju s varijablom "default", stoga ćemo zasebno nacrtati taj grafikon. Cilj je pronaći i bolje istražiti varijable koje imaju veći utjecaj na konačni ishod varijable "default" (zaduženje).

```{r}
library(corrplot)

corr_matrix <- cor(data.frame(lapply(data, function(x) as.numeric(x))))
corrplot(corr_matrix, method = "color", type = "upper", tl.col = "black", tl.srt = 90)

cor_with_target <- corr_matrix["Default", ]
barplot(cor_with_target, names.arg = names(cor_with_target),
         las = 2, 
         cex.names = 0.8,
         col = ifelse(cor_with_target > 0, "blue", "red"),
         main = paste("Korelacije s varijablom 'Default'"),
         ylab = "Korelacija")

filt_cor_with_target <- cor_with_target[abs(cor_with_target) >= 0.1 & cor_with_target != 1]
print(names(filt_cor_with_target))

```

Postoje 5 varijabli koje imaju apsolutnu korelaciju veću ili jednaku 0,1. Te varijable mogu imati veću prediktivnu moć od ostalih koje slabo koreliraju s varijablom 'Default'. Proučit ćemo ih detaljnije. Počet ćemo s 'AccountStatus', koji nam govori o trenutnom stanju računa osobe, ako ga uopće ima.


```{r}

barplot(table(Default, AccountStatus), main = "Broj neizvršenja plaćanja prema statusu računa", 
        border = "white", col = c('blue', 'red'), xlab = "Status računa", ylim = c(0, 400))
abline(h = seq(0, 500, by = 50), col = "gray", lty = 2)
legend("topright", legend = levels(Default), fill = c('blue', 'red'), title = "Zaduženje")

```

Ono što vidimo ovdje jest da je rezultat korelacije snažno utjecan vrijednošću 'no checking account', što nam ne pruža puno informacija. Ako bismo isključili tu vrijednost (što ne možemo jer bismo izgubili gotovo 40% podataka), vidjeli bismo negativnu korelaciju. To bi više odgovaralo našem očekivanju da što netko ima više novca na računu, to je manja vjerojatnost da će doći do neizvršenja plaćanja. Nastavljamo s varijablom 'Duration', koja je numerička varijabla i mogla bi nam pružiti više informacija.

```{r}
hist(Duration, col = 'lightgreen', ylim = c(0, 300), main = 'Histogram trajanja')

boxplot(Duration, col = 'lightgreen', main = 'Boxplot trajanja')
abline(h = seq(0, 70, by = 12), col = "gray", lty = 2)

defaulted <- data[Default == 'TRUE', ]
not_defaulted <- data[Default == 'FALSE', ]

hist(defaulted$Duration, breaks = 10, xlim = c(0, 75), ylim = c(0, 250), col = rgb(1, 0, 0, 0.5),
     xlab = "Trajanje", ylab = "Frekvencija", main = "Distribucija trajanja prema zaduženju" )
hist(not_defaulted$Duration, breaks = 10, xlim = c(0, 75), ylim = c(0, 250), col = rgb(0, 0, 1, 0.5), add = TRUE)
legend("topright", legend = levels(Default), fill = c(rgb(0, 0, 1, 0.5), rgb(1, 0, 0, 0.5)), title = "Zaduženje")

hist(defaulted$Duration, breaks = 10, xlim = c(0, 75), ylim = c(0, 0.1), freq = FALSE, col = rgb(1, 0, 0, 0.5), xlab = "Trajanje", 
     ylab = "Relativna frekvencija", main = "Distribucija trajanja prema zaduženju")
hist(not_defaulted$Duration, breaks = 10, freq = FALSE, xlim = c(0, 75), col = rgb(0, 0, 1, 0.5), add = TRUE)
legend("topright", legend = levels(Default), fill = c(rgb(0, 0, 1, 0.5), rgb(1, 0, 0, 0.5)), title = "Zaduženje")

```


Gledajući distribuciju varijable 'Duration', možemo zaključiti da je većina kredita kratkoročna. Također pretpostavljamo da postoje neki izvanredni podaci, krediti s trajanjem od 50 ili više mjeseci. Boxplot nam to potvrđuje i također nam govori da je barem 50% podataka između 12 i 24 mjeseca. Sljedeće što nas zanima je koji od tih kredita su završili s plaćanjem. Pozitivna korelacija sugerira da što je duže trajanje kredita, veća je vjerojatnost neizvršenja plaćanja. To je i ono što vidimo u odvojenim histogramima za kredite s neizvršenjem plaćanja i one bez neizvršenja plaćanja. Trajanje kredita samo po sebi neće nam pružiti potpunu perspektivu. Kako bismo upotpunili tu varijablu, koristit ćemo 'CreditAmount'.


```{r}
hist(CreditAmount, col = 'lightgreen', ylim = c(0, 500), main = 'Histogram iznosa kredita')

boxplot(CreditAmount, col = 'lightgreen', main = 'Boxplot iznosa kredita')
abline(h = seq(0, 20000, by = 2000), col = "gray", lty = 2)

```

Nijedna od ovih varijabli ne pruža nam potpune informacije. Kredit može imati dugotrajnost i mali iznos, i obrnuto. Pokušajmo kombinirati ove dvije varijable i vidjeti što nam to daje.


```{r}
plot(CreditAmount, Duration,
     pch = 16, 
     cex = 1, 
     col = Default,
     xlab = "Iznos kredita", ylab = "Trajanje",
     main = "Odnos iznosa kredita i trajanja"
)
legend("topright", legend = c("Bez neizvršenja plaćanja", "Neizvršenje plaćanja"), col = Default, pch = 16)

MonthlyPayment = CreditAmount / Duration

plot(MonthlyPayment,
     pch = 16, 
     cex = 1, 
     col = Default,
     ylab = "Mjesečna rata",
)
legend("topright", legend = c("Bez neizvršenja plaćanja", "Neizvršenje plaćanja"), col = Default, pch = 16)

```

Vidimo da se većina malih kredita s kratkim trajanjem plaća. S druge strane, dugotrajni krediti s većim iznosima češće neizvršavaju plaćanje. Veličina mjesečne rate ne čini se da ima značajan utjecaj na našu ciljanu varijablu. Kako bismo zaključili naš popis koreliranih varijabli, provjerimo posljednje dvije, 'CreditHistory' i 'EmploymentSince'.


```{r}
barplot(table(Default, as.numeric(CreditHistory)), main = "Broj neizvršenja plaćanja prema kreditnoj povijesti", 
        border = "white", col = c('blue', 'red'), xlab = "Kreditna povijest", ylab = 'Frekvencija', ylim = c(0, 600))
abline(h = seq(0, 600, by = 50), col = "gray", lty = 2)
legend("topright", legend = levels(Default), fill = c('blue', 'red'), title = "Zaduženje")

cat("1 - kritični račun / ostali postojeći krediti (ne na ovoj banci) \
2 - kašnjenje u otplati u prošlosti \
3 - postojeći krediti vraćeni uredno do sada \
4 - svi krediti u ovoj banci vraćeni uredno \
5 - nema uzetih kredita / svi krediti vraćeni uredno")

barplot(table(Default, EmploymentSince), main = "Broj neizvršenja plaćanja prema godinama zaposlenja", 
        border = "white", col = c('blue', 'red'), xlab = "Godine zaposlenja", ylab = 'Frekvencija', ylim = c(0, 400))
abline(h = seq(0, 400, by = 50), col = "gray", lty = 2)
legend("topright", legend = levels(Default), fill = c('blue', 'red'), title = "Zaduženje")


```

Začudo, suprotno logici, čini se da dobra kreditna povijest ne sugerira da će kredit biti vraćen.

### **4. Jesu li muškarci skloniji nesipunjavanja obaveza po kreditu od žena?**

```{r}
male <- data[Gender == 'male', ]
female <- data[Gender == 'female', ]

print("Percentage of defaulted men:")
print(as.numeric(1-table(male$Default)/count(male)))
print("Percentage of defaulted women:")
print(as.numeric(1-table(female$Default)/count(female)))
```

Vidimo da je samo oko 27% muškaraca u našem skupu podataka imalo neizvršenje plaćanja, u usporedbi s otprilike 35% žena. Naši statistički testovi će reći je li ta razlika značajna.

```{r}
boxplot(CreditAmount~PercentOfIncome, col = 'lightgreen', ylab = "Credit amount", xlab = "Percent of income")
abline(h = seq(0, 20000, by = 2000), col = "gray", lty = 2)
```

Na temelju proučavanja podataka ima smisla testirati hipotezu da su žene sklonije neispunjavanju kreditnih obaveza od muškaraca. Kako bismo to testirali koristimo test proporcija. Kao nultu hipotezu pretpostavljamo jednakost proporcija dok za alternativnu hipotezu stavimo da je manji udio muškaraca nego žena koji ne ispunjavaju kreditne obaveze.

```{r}
male_default_count = sum(male$Default==TRUE)
female_default_count = sum(female$Default==TRUE)
x = c(male_default_count, female_default_count)
n = c(count(male)$n, count(female)$n)

prop.test(x, n, alternative = "less")
```
Na razini značajnosti od 5% možemo zaključiti da su žene sklonije neispunjavanju kreditnih obaveza od muškaraca na temelju ovih podataka.

### **5. Postoje li razlike u traženom iznosu klijenta prema imovini klijenta?**

Testirajmo sada postoji li razlika u traženom iznosu kredita prema imovini klijenta. Da bismo to testirali treba nam ANOVA test. On ima određene pretpostavke koje se moramo uvjeriti da su zadovoljene prije nego krenemo na testiranje. Prva je pretpostavka pojedinih podataka u uzorcima, druge je pretpostavka normalne razdiobe podataka, a treća je pretpostavka homogenosti varijanci među populacijama. Pogledajmo prvo kako izgledaju histogrami da vidimo ima li pretpostavka o normalnosti smisla. Naše populacije se razlikuju s obzirom na imovinu koju osoba posjeduje, a proučavamo iznos kredita.

```{r}
for (item in unique(data$Property)) {
  hist(data$CreditAmount[data$Property==item], main = paste("Histogram of credit amount with property" , item), xlab = 'Credit amount')
}
```
Vidimo kako pretpostavka o normalnosti nema smisla no probajmo sada logaritmirati podatke pa onda provesti Lillieforsovu inačicu KS testa.

```{r}
require(nortest)

data$LogCreditAmount<-log(data$CreditAmount)

for (item in unique(data$Property)) {
  print(lillie.test(data$LogCreditAmount[data$Property==item]))
  hist(data$LogCreditAmount[data$Property==item], main = paste("Histogram of log credit amount with property" , item), xlab = 'Log credit amount')
}
```
Bartlettovim testom testiramo homogenost varijanci kod razlicitih populacija. Postavljamo ipoteze:
$$ \begin{aligned}
  H_0 & : \sigma_1^2 = \sigma_2^2 = \ldots = \sigma_k^2 \\
  H_1 & : \text{barem dvije varijance nisu iste}.
\end{aligned} $$
```{r}
bartlett_result <- bartlett.test(data$LogCreditAmount ~ data$Property)
print(bartlett_result)
```
Vidimo da su pretpostavke o normalnosti i pretpostavka o homogenosti valjane ako pogledamo pvrijednosti testova. (Sta je s ovom jednom vecom p vrijednosti kod KS testa???)
Provedimo sada ANOVA test kako bi testirali našu osnovnu pretpostavku. Postavljamo hipoteze:
$$ \begin{aligned}
  H_0 & : \mu_1 = \mu_2 = \ldots = \mu_k \\
  H_1 & : \text{barem dvije sredine nisu iste}.
\end{aligned} $$
```{r}
a = aov(data$LogCreditAmount ~ data$Property)
summary(a)

boxplot(data$LogCreditAmount ~ data$Property, main = "Boxplot of log credit amount by property", xlab = "Property", ylab = "Log credit amount")

plot(a)
```

Na temelju p-vrijednosti zaključujemo kako na razini značajnosti od 5% možemo odbaciti nultu hipotezu, odnosno vidimo da postoje razlike u traženom iznosu kredita s obzirom na imovinu klijenta.

Zadnje testirajmo možemo li temeljem drugih dostupnih varijabli predvidjeti hoće li nastupiti default za odredenog klijenta. Zanima nas koje varijable povećavaju tu vjerojatnost. 

```{r}
require(caret)

logreg.mdl = glm(Default ~ AccountStatus + Duration + CreditHistory + Purpose + CreditAmount + Account + EmploymentSince + PercentOfIncome + Gender + MaritalStatus + OtherDebtors + ResidenceSince + Property + Age + OtherInstallPlans + Housing + NumExistingCredits + Job + NumberOfDependents + Telephone + ForeignWorker, data = data, family = binomial())
summary(logreg.mdl)
odds_ratios <- exp(coef(logreg.mdl))
print(odds_ratios)

Rsq = 1 - logreg.mdl$deviance/logreg.mdl$null.deviance
Rsq

coef_table <- data.frame(
  Variable = names(coef(logreg.mdl)),
  Coefficient = coef(logreg.mdl),
  OddsRatio = exp(coef(logreg.mdl))
)

significant_vars <- coef_table[coef_table$`Pr(>|z|)` < 0.05, ]

# Display the table of significant variables
print(significant_vars)

#Cross-validation
set.seed(123)  

formula <- Default ~ AccountStatus + Duration + CreditHistory + Purpose + CreditAmount + Account + EmploymentSince + PercentOfIncome + Gender + MaritalStatus + OtherDebtors + ResidenceSince + Property + Age + OtherInstallPlans + Housing + NumExistingCredits + Job + NumberOfDependents + Telephone + ForeignWorker

# Kontrola unakrsne provjere
ctrl <- trainControl(method = "cv", number = 10)

# Fitiranje logističkog regresijskog modela s unakrsnom promjenom
cv_model <- train(formula, data = data, method = "glm", family = binomial(), trControl = ctrl)

# Prikaz rezultata unakrsne promjenom
print(cv_model)

```

### **6. Zaključak**

